臺灣高等法院高雄分院刑事判決　　　　　　　　　九十一年度上訴字第一五二三號
　　上　訴　人　台灣高雄地方法院檢察署檢察官
　　被　　　告　甲○○
　　選任辯護人　楊昌禧
　　　　　　　　唐小菁
　　　　　　　　陳魁元
右上訴人因被告貪污案件，不服臺灣高雄地方法院九十年度訴字第五一一號中華民國
九十一年七月二十五日第一審判決（起訴案號：臺灣高雄地方法院檢察署九十年度偵
字第一四０一號），提起上訴，本院判決如左：
      主  文
上訴駁回。
    理  由
一、公訴意旨略以：被告甲○○現任彰化商業銀行屏東分行經理，民國七十九年至八
    十四年間，曾分別任職彰化銀行七賢分行、東高雄分行之經理，負責綜理各該分
    行之業務，係依據法令從事公務之人員，明知上述分行授信放款業務，係其主管
    監督之職務，而劦盈鋼鐵股份有限公司（下稱劦盈公司）、統帥營造工程股份有
    限公司（下稱統帥公司）、百翔合板加工股份有限公司（下稱百翔公司）、琨富
    企業有限公司（下稱琨富公司）等，均係與其任職之上述分行有業務往來之客戶
    ，且前述公司亦希圖向彰化銀行申請之貸款（含展期續貸）能順利獲得核准。詎
    被告甲○○竟意圖為自己不法之利益，基於概括之犯意，於附表所列之時間，收
    受如附表所列人員交付之如附表所列財物，嗣後對於前述客戶所申請之貸款案，
    未予刁難，均予以核准。嗣於八十九年八月廿九日，經檢察官指揮高雄市調查處
    人員，在高雄市○○街一六五號被告住處搜索時，查獲其記載收受上述客戶賄賂
    之小冊子一本，因而發現上情，因認被告甲○○涉有貪污治罪條例第五條第一項
    第三款之對於職務上之行為，收受賄賂罪嫌云云。
二、本件公訴人認被告甲○○涉有前述貪污犯行，無非係以證人劉昌源、高文山、吳
    啟泉、呂清源之證詞，及扣案之小冊子記載之事項係當時被告擔任銀行經理時與
    該分行有業務往來之客戶交付財物之事項等為其論據。經訊據被告甲○○矢口否
    認有何貪瀆犯行，辯稱：因時間經過太久，我不記得有無收到扣案小冊子記載之
    禮物，但絕無向劦盈公司等廠商或個人收受賄賂等語。
三、按犯罪事實應依證據認定之，無證據不得推定其犯罪事實；又被告之自白不能作
    為有罪判決之唯一證據，仍應調查其他必要之證據，以察其是否與事實相符；又
    不能證明被告犯罪或其行為不罰者，應諭知無罪之判決；刑事訴訟法第一百五十
    四條、第一百五十六條第二項、第三百零一條第一項分別定有明文；次按刑法上
    之收受賄賂罪，以他人有行使賄賂之事實為前提，若他人所交付之物並非本於行
    賄意思，則其物即非賄賂，自無收受賄賂之可言，故賄賂之不法報酬必須與公務
    員之職務行為或違背職務行為具有一定之對價關係，苟非關於職務行為或違背職
    務行為之報酬，即不得謂為賄賂；經查：
（一）扣案筆記本之內容係被告親手書寫一節，業據被告供承在卷，被告雖辯稱：因
      事隔太久，不記得有無收到扣案小冊子記載之禮物云云，惟查筆記本之紀錄方
      式為公司、商號或個人名義之後，接續記載現金或禮品之詳細內容，此有該筆
      記本影本附卷可稽，依前述記錄方式，一般人自客觀判斷，均可認該筆記本係
      記載某人（或某公司行號）餽贈禮品、現金之紀錄，參以被告記載之時間幾乎
      為農曆年、中秋節，可證筆記本係供被告記錄其年節收受他人餽贈明細之用，
      從而被告有收受附表所載之現金、禮品，應堪認定，被告前述所辯，顯係事後
      卸責之詞，殊無可採，茲應審酌者為附表所載之廠商及個人致贈附表所載之物
      ，是否基於行賄之故意？及該報酬與被告之職務行為或違背職務行為間是否具
      有一定之對價關係？（甲）關於劦盈公司部分：劦盈公司與彰化銀行七賢分行
      第一次貸款往來是在七十五年十一月二十二日，此有彰化銀行七賢分行九十年
      九月四日彰七賢字第一八七四號函檢送之往來資料附卷可稽，而被告甲○○係
      於七十九年二月二日至八十三年十月五日在彰化銀行七賢分行任職，則劦盈公
      司於被告任職彰化銀行七賢分行前即與該分行有往來甚明。而被告甲○○任職
      彰化銀行七賢分行期間，劦盈公司分別於七十九年八月二日、十二月二十八日
      、八十年七月十八日、八十一年一月八日向彰化銀行七賢分行辦理國內即期信
      用狀，復於八十一年六月一日、八十一年十二月三日、八十二年六月二日、十
      二月六日、八十三年六月十五日申請綜合授信額度，此有被告提供之相關資料
      及彰化銀行七賢分行前開函附之往來資料附卷可稽，而依扣案記事本之記載，
      劦盈公司分別於七十九年九月二十三日、八十一年一月二十八日、九月、八十
      二年九月、八十三年二月交付禮金、禮品（另有一筆五萬元日期不詳），比對
      劦盈公司申請期日及送禮金之期日，二者間並無相當之關係，況劦盈公司負責
      人高文山於調查局訊問時亦供稱：係為了保持良好互動關係，及基於國人之禮
      尚往來習俗，所以逢年過節會送禮物及現金給被告等語（見偵查卷第二十八頁
      ），且前述送禮金之時間均在農曆年、中秋節左右，可證劦盈公司係為了建立
      良好的關係，方便以後貸款順利，才於年節時間送禮金給被告甲○○，並非為
      了特定之申請事項致送禮金、禮品，是劦盈公司主觀上無行賄之故意，而其致
      贈之禮金與其被告之職務行為或違背職務行為間，亦無一定之對價關係，要與
      賄賂不同。（乙）關於統帥營造公司、呂清源部分：於被告甲○○任職彰化銀
      行七賢分行期間，統帥公司及呂清源從八十一年五月十九日開始申請履約保證
      金七百零一萬元及不動產貸款額度四千六百七十萬元，嗣於同年九月十日、八
      十二年八月十八日屆期續請，八十二年八月二十六日、九月二十九日及十二月
      十日分別就應收之保證款項申請展期，惟統帥公司及呂清源於這段期間並未申
      貸任何金額，直至八十三年二月二十六日才借支一千萬元，八十三年二月二十
      六日及九月二十三日則就貸款四千六百七十萬元屆期續請，此有被告提供之相
      關資料及彰化銀行七賢分行前開函附之往來資料附卷可稽，而依扣案記事本之
      記載，統帥公司及呂清源分別於七十九年九月二十三日、八十一年一月二十八
      日、八十一年九月（另有一筆時間不詳）分別致送禮金、禮品給被告甲○○，
      二相比對結果，統帥公司及呂清源早於申請貸款之前就有送禮物給被告，而致
      送禮品的時間與展期的時間亦無相當之關係，況呂清源於調查局、檢察官偵訊
      時證稱：係基於人情事故，為了與七賢分行保持良好互動關係，基於國人禮尚
      往來習俗，所以於逢年過節會致送銀行禮物等語（見偵查卷第六十五頁、第七
      十二頁），且前述送禮金之時間均在農曆年、中秋節左右，可證統帥公司及呂
      清源係為了建立良好的關係，方便以後貸款順利，才於年節時間送禮金給被告
      ，並非為了特定之申請案件致送禮金，是統帥公司及呂清源主觀上無行賄之故
      意，而其致贈之禮金與被告之職務行為或違背職務行為間，亦無一定之對價關
      係。（丙）關於百翔公司部分：百翔公司早於被告任職彰化銀行七賢分行前之
      七十六年四月十三日即與該分行有業務往來，嗣於被告任期中之八十一年十月
      十七日、八十一年十二月九日、八十二年二月十二日、八十二年六月四日、七
      月十九日、十月五日、十二月四日、八十三年四月二十一日、八月三十一日、
      六月十一日分別向彰化銀行七賢分行申請授信額度獲准，惟百翔公司係於七十
      九年九月二十三日、八十一年一月二十八日、九月間某日、八十二年九月、八
      十三年二月之農曆春節、中秋節左右（另有一筆時間不詳），致送禮品、現金
      給被告，被告致贈禮物之時間與百翔公司申貸案間並無相當之關聯性，況百翔
      公司之負責人吳啟泉於調查局、檢察官偵訊時亦供稱：係為了保持良好互動關
      係及基於國人之禮尚往來習俗，所以於逢年過節會送被告禮金或禮品，與貸款
      無關等語（見偵查卷第四十四頁、第五十四頁），是吳啟泉主觀上並無行賄之
      故意，且其致贈之物與被告之職務行為間亦無一定之對價關係。（丁）關於琨
      富公司、劉昌源部分：琨富公司於被告任職七賢分行期間均未向七賢分行申貸
      ，嗣於被告在東高雄分行任經理期間（八十三年十月五日起至八十五年十一月
      十四日止），始於八十四年九月二十三日、八十五年五月二十二日向彰化銀行
      東高雄分行申貸，此有彰化銀行東高雄分行九十年九月五日彰東高字第００三
      九一號函在卷可參，而被告係於七十九年九月二十三日、八十一年九月任職七
      賢分行期間收受琨富公司、劉昌源公司之禮金（另有二筆時間不詳），二相對
      照結果，可知被告收受魄贈之時間較琨富公司、劉昌源向彰化銀行東高雄分行
      申貸時間為早，且收受魄贈與申貸時間被告係在二不同之分行任職，顯見二者
      並無相當之關聯性，況證人劉昌源於調查局、檢察官偵訊時均證稱：係基於人
      情事故，與七賢分行保持良好互動關係，而於年節時送給被告的，公司年節都
      有送禮，這是人情關係等語（見偵查卷第十六頁、第二十二頁），可證琨富企
      業公司、劉昌源致送禮品、禮金確實與個案無關，僅為建立良好人際關係，其
      主觀上無行賄之故意。
（二）原審依扣案之筆記本內容分向彰化銀行七賢分行、東高雄分行查詢筆記本內記
      載之公司行號、個人（共一百三十戶）與彰化銀行七賢分行、東高雄分行往來
      的情形，其中在七賢分行有往來之客戶只有十九戶，東高雄分行僅有五戶，此
      有七賢分行前開函文、東高雄分行九十年九月五日彰東高字第００三九一號函
      在卷可參，可證扣案筆記本雖係記載被告收受餽贈之內容，然其中絕大部分與
      其職務上之行為並無關聯，又如何能因起訴書附表所載之廠商與七賢分行有往
      來，即認被告係關於職務上之行為收受賄賂。
（三）綜上所述，被告甲○○不遵守公務員服務法所規定應誠實清廉、不收受任何餽
      贈之規定固有可議之處，惟此為行政懲戒之問題，尚難因被告行為不當，遽認
      其涉有收受賄賂罪，既無任何證據證明劦盈公司等係基於特定個案致送禮品、
      禮金，顯難認劦盈公司等人有行賄之故意，且其交付之財物與被告之職務行為
      間有對價關係，此外復查無其他積極證據足資證明被告何貪污犯行，要屬不能
      證明被告甲○○犯罪。
四、原審因而為被告甲○○無罪之諭知，經核尚無不合，公訴人上訴意旨，仍執陳詞
    指摘原判決不當，並無理由，應予駁回。
據上論結，應依刑事訴訟法第三百六十八條，判決如主文。
本案經檢察官陳國全到庭執行職務。
中    華    民    國      九十一      年      十一      月     七   日
                              臺灣高等法院高雄分院刑事第七庭
                                  審判長法官  李春昌
                                        法官  莊飛宗
                                        法官  黃憲文
右正本證明與原本無異。
如不服本判決應於收受本判決後十日內向本院提出上訴書狀，其未述上訴理由者，
並得於提起上訴後十日內向本院補提理由書狀（均須按他造當事人之人數附繕本)「
切勿逕送上級法院」。
                                      書記官  黃英彥
中    華    民    國      九十一      年      十一      月     七   日
附表
┌───────┬────────┬─────────────┬────┐
│交 付 財 務 人│日            期│財      務      種      類│備    考│
├───────┼────────┼─────────────┼────┤
│劦盈鋼鐵公司  │不  詳          │現金五萬元                │        │
├───────┼────────┼─────────────┼────┤
│劦盈鋼鐵公司  │1992.9.23       │現金六萬元                │        │
├───────┼────────┼─────────────┼────┤
│劦盈鋼鐵公司  │1992.1.28       │現金六萬元、香菇魚翅一盒  │        │
├───────┼────────┼─────────────┼────┤
│劦盈鋼鐵公司  │1992.9.         │現金十萬元、唯王肉鬆肉乾  │        │
├───────┼────────┼─────────────┼────┤
│劦盈鋼鐵公司  │82.9月中秋節    │現金十萬元                │        │
├───────┼────────┼─────────────┼────┤
│劦盈鋼鐵公司  │83.2月春節      │現金十萬元                │        │
├───────┼────────┼─────────────┼────┤
│統帥營造公司  │1990.9.23       │現金一萬八千元            │        │
├───────┼────────┼─────────────┼────┤
│統帥營造公司  │1992.1.28       │現金五萬元                │        │
├───────┼────────┼─────────────┼────┤
│統帥營造公司  │1992.9.         │現金二萬元、ＸＯ洋酒、柚子│        │
│              │                │６公斤                    │        │
├───────┼────────┼─────────────┼────┤
│呂清源（統帥營│不  詳          │現金五萬元、陳高２瓶、│        │
│造公司負責人）│                │                          │        │
├───────┼────────┼─────────────┼────┤
│百翔合板加工  │不  詳          │現金三萬元                │        │
├───────┼────────┼─────────────┼────┤
│百翔合板加工  │1990.9.23.      │現金五萬元                │        │
├───────┼────────┼─────────────┼────┤
│百翔合板加工  │1992.1.28       │現金五萬元                │        │
├───────┼────────┼─────────────┼────┤
│百翔合板加工  │1992.9.         │現金五萬元、路易士酒      │        │
├───────┼────────┼─────────────┼────┤
│百翔合板加工  │82.9月中秋節    │現金五萬元                │        │
├───────┼────────┼─────────────┼────┤
│百翔合板加工  │83.2月春節      │現金六萬元                │        │
├───────┼────────┼─────────────┼────┤
│琨富企業公司  │不  詳          │現金一萬元                │        │
├───────┼────────┼─────────────┼────┤
│琨富企業公司  │1990.9.23       │現金三萬元                │        │
├───────┼────────┼─────────────┼────┤
│琨富企業公司  │不  詳          │鮑魚一箱                  │        │
├───────┼────────┼─────────────┼────┤
│劉昌源（琨富企│1992.9.         │現金二萬元                │        │
│業公司負責人）│                │                          │        │
└───────┴────────┴─────────────┴────┘
